【裁判字號】    95,上訴,856
【裁判日期】    950606
【裁判案由】    毒品危害防制條例
【裁判全文】
臺灣高等法院臺中分院刑事判決         95年度上訴字第856號
上  訴  人
即  被  告  乙○○
上列上訴人因毒品危害防制條例案件，不服臺灣彰化地方法院95
年度訴字第162號中華民國95年2月27日第一審判決（起訴案號：
臺灣彰化地方法院檢察署94年度毒偵字第6140號），提起上訴，
及同署檢察官移送併辦（95年度毒偵字第1239、1503號），提起
上訴，本院判決如下：
    主  文
原判決撤銷。
乙○○連續施用第一級毒品，累犯，處有期徒刑拾月，扣案摻有
毒品海洛因殘渣之香煙壹支沒收銷燬；又連續施用第二級毒品，
累犯，處有期徒刑捌月。應執行有期徒刑壹年肆月，扣案摻有毒
品海洛因殘渣之香煙壹支沒收銷燬。
    事  實
一、乙○○於民國（下同）87年間，因施用第二級毒品甲基安非
    他命案件，經臺灣彰化地方法院裁定送觀察、勒戒後，認為
    有繼續施用毒品之傾向，令入戒治處所施以強制戒治，後因
    戒治成效良好，經評定認為無繼續戒治之必要，而裁定停止
    戒治，所餘戒治期間並付保護管束，嗣於88年7月19日因保
    護管束期滿未經撤銷而以執行完畢論，並由臺灣彰化地方法
    院檢察署檢察官於88年8月2日，以88年度戒毒偵字第2號為
    不起訴處分確定。乙○○於上開強制戒治處分執行完畢釋放
    後5年內，再因犯連續施用第二級毒品之罪，經臺灣彰化地
    方法院檢察署檢察官提起公訴，而於93年12月13日經臺灣彰
    化地方法院以93年度易字第959號判處有期徒刑10月確定，
    甫於94年8月31日縮短刑期執行完畢。詎其仍不知警惕，又
    基於施用第一級毒品海洛因之概括犯意，自94年10月27日21
    時許，至95年3月13日21時30分許，連續在彰化縣彰化市○
    ○里○○街44巷1號住處或彰化市○○路海德堡汽車旅館內
    ，將海洛因摻入香菸內點燃後吸食，以此方式施用海洛因多
    次；復另行起意，基於施用第二級毒品甲基安非他命之概括
    犯意，自94年10月27日21時30分許，至95年3月13日21時30
    分許，連續在上開地點，將甲基安非他命置於玻璃管吸食器
    內燒烤產生煙霧，以此方式施用甲基安非他命多次。嗣於94
    年10月28日12時許，員警持搜索票至其上址住處搜索，經其
    同意採尿送驗，其尿液呈嗎啡及甲基安非他命陽性反應，始
    悉上情；復於95年1月18日21時40分，經彰化縣警察局莿桐
    派出所員警通知到所採尿送驗，查悉其施用甲基安非他命犯
    行；又於95年3月14日13時30分，在彰化縣金馬路海德堡汽
    車旅館內為警查獲，並扣得摻有毒品海洛因殘渣之香煙1支
    。
二、案經彰化縣警察局彰化分局報告臺灣彰化地方法院檢察署檢
    察官偵查起訴，暨移送併案審理。
    理  由
一、上揭事實，業據上訴人即被告（以下簡稱被告）乙○○於警
    偵訊、原審及本院準備程序中均坦承不諱，且其先後3次為
    警查獲，經警採集其尿液送驗結果，除第2次呈甲基安非他
    命陽性反應外，第1次、第3次均呈嗎啡及甲基安非他命陽性
    反應，有委託檢驗尿液代號與真實姓名對照認證單3張、彰
    化縣衛生局煙毒尿液檢驗成績書1份及詮昕科技股份有限公
    司濫用藥物尿液檢驗報告2份附卷可稽，並有扣案摻有毒品
    海洛因殘渣之香煙1支足資佐證，足徵被告之自白與事實相
    符，本件事證明確，被告犯行堪以認定。
二、按觀察、勒戒或強制戒治執行完畢釋放後，5年內再犯毒品
    危害防制條例第10條之罪，即應直接依法追訴判決，固毋庸
    再行依該條例針對「初犯」所規定之觀察、勒戒或強制戒治
    等治療程序；然若係於觀察、勒戒或強制戒治執行完畢釋放
    後，5年後再犯第10條之罪者，則應重新依該條例第20條第1
    項、第2項關於「初犯」之規定，先行送觀察、勒戒，並依
    其觀察、勒戒結果有無繼續施用毒品傾向，以定其是否施以
    強制戒治之治療程序，再於上開治療程序執行完畢後始由檢
    察官為不起訴處分，而非直接加以追訴處罰，此觀諸現行生
    效施行之毒品危害防制條例（於92年7月9日修正公布，自93
    年1月9日施行）第20條、第23條之規定甚明。而考諸前開毒
    品危害防制條例之修正理由主要係認觀察、勒戒或強制戒治
    後5年後再犯者，顯見前所實施之觀察、勒戒或強制戒治已
    足以遮斷其施用毒品之癮，為期自新及協助其斷除毒癮，對
    此5年後再犯者仍適用初犯之規定（該條例第20條第3項之規
    定），即先經觀察、勒戒、強制戒治之程序【見該條例第20
    條修正理由五之（二）】，且為配合簡化施用毒品犯之刑事
    處遇程序，並鑑於經觀察、勒戒或強制戒治執行完畢釋放後
    5年內再犯者，其再犯率甚高，原據以實施之觀察勒戒及強
    制戒治既已無法收其實效，自應施以刑事處遇【見該條例第
    23條修正理由三之（一）】，凡此俱見現行毒品危害防制條
    例於修正時刪除修正前2犯及3犯之規定，一改修法前繁雜之
    處遇程序，僅將施用毒品犯簡化區分為初犯、再犯外，並認
    施用毒品者係屬病患性犯人，以觀察、勒戒戒除其身癮，併
    以強制戒治方式祛除心癮之措施。由是觀之，現行毒品危害
    防制條例仍採「刑罰處遇程序」與「治療之保安處分程序」
    二者併行之方式，並將施用毒品者區分為「初犯」與「再犯
    」之不同，詳言之，倘毒品施用者係前經觀察、勒戒或強制
    戒制等治療程序執行完畢5年後，始再施用毒品之「初犯」
    ，因認前所執行之觀察、勒戒或強制戒治足收戒除毒癮之效
    ，自應重新先經觀察、勒戒或強制戒治等治療程序，並於治
    療程序執行完畢後由檢察官直接為不起訴處分，毋庸對之追
    訴處罰，反觀，在「再犯」之情形，因其先前所為治療程序
    顯未能收祛除毒癮之實效，且考量施用毒品者之再犯率偏高
    ，乃簡化其刑事處遇程序，而對之直接追訴處罰，不再施以
    保安處分之治療程序，是現行毒品危害防制條例所採「初犯
    」與「再犯」之界分，已揚棄過去修正前毒品危害防制條例
    所採一、二、三犯之判斷標準及處遇程序，且側重於觀察、
    勒戒或強制戒治等治療程序是否確實收其成效。因之，對於
    所謂「初犯」與「再犯」之區別，除應視其是否於觀察、勒
    戒或強制戒治執行完畢釋放後，5年後再犯者外，尚應兼顧
    其前次所施予觀察、勒戒、強制戒治程序之成效以資判斷，
    如此方能貫徹現行毒品危害防制條例之修正立法意旨，且細
    繹現行毒品危害防制條例第20條、第23條之立法理由可知，
    所謂「再犯」應係指依該條例規定執行觀察、勒戒、強制戒
    治完畢釋放，再犯施用毒品罪者均屬之（見該條例第20條修
    法理由2後段），是對於現行毒品危害防制條例第20條第3項
    規定「觀察、勒戒或強制戒治執行完畢後，5年後再犯」之
    解釋，自應限於該施用毒品之行為人於觀察、勒戒或強制戒
    治執行完畢後5年內均未再有任何施用毒品之犯行，始足當
    之，茍其施用毒品之犯行，前經觀察、勒戒或強制戒治執行
    完畢後，5年內曾因再犯施用第1、2級毒品之行為，而經法
    院判處刑罰之處遇程序確定者，縱其係於觀察、勒戒或強制
    戒治執行完畢5年後復為施用毒品者，因其於治療程序之保
    安處分執行完畢5年內，既仍有繼續施用毒品之犯行，即難
    認前所執行之治療程序有何戒除其身心毒癮之成效可言，自
    不得僅憑該次施用毒品犯行係在前次執行治療程序之保安處
    分完畢後5年後再犯一端，即依現行毒品危害防制條例第20
    條第3項規定，逕認為「初犯」，而適用同條第1、2項之觀
    察、勒戒或強制戒治等治療程序，否則無異使接受治療程序
    執行成效不彰，而屢犯施用毒品罪之行為人，僅因其施用毒
    品行為與前次觀察、勒戒或強制戒治完畢之時間相距已逾5
    年，反得循初犯之保安處分程序，獲邀寬典，不啻與前揭毒
    品危害防制條例之修法初衷背道而馳，是就此情形，仍應認
    屬「再犯」之範疇，直接適用刑事刑罰處遇之程序，始符修
    法之本旨。查本件被告前曾因施用毒品案件，經送執行觀察
    、勒戒後，認為有繼續施用毒品之傾向，再令入戒治處所施
    以強制戒治，後因戒治成效良好，經評定認為無繼續戒治之
    必要，又經臺灣彰化地方法院裁定停止戒治，所餘戒治期間
    並付保護管束，嗣於88年7月19日因保護管束期滿未經撤銷
    而以執行完畢論，並由臺灣彰化地方法院檢察署檢察官於88
    年8月2日，以88年度戒毒偵字第2號為不起訴處分確定，被
    告復於上開強制戒治處分執行完畢釋放後5年內，再犯連續
    施用第2級毒品之罪，經同法院於93年12月13日以93年度易
    字第959號判處有期徒刑10月確定，而其入監執行後，並已
    於94年8月31日執行完畢等情，有臺灣高等法院被告全國前
    案紀錄表在卷可憑，而被告本件施用第1、2級毒品之犯行，
    雖係在前次強制戒治處分執行完畢5年後所犯，惟被告於上
    開強制戒治處分執行完畢釋放5年內，曾再犯施用第2級毒品
    之罪經法院宣示判決並確定，已詳述如前，顯見其並非於強
    制戒治處分執行完畢釋放後5年內均無任何施用毒品之犯行
    ，且其既已於上開強制戒治處分執行完畢5年內再犯施用第1
    、2級毒品之罪，已符合毒品危害防制條第23條第2項之所定
    之追訴要件，揆諸前開毒品危害防制條例條文及說明，被告
    所為本件施用第1、2級毒品之犯行，即均無「初犯」規定之
    適用，自均毋須再重新施予觀察、勒戒或強制戒制之處遇程
    序，而均應直接訴追處罰，併予敘明。
三、按海洛因、甲基安非他命係屬毒品危害防制條例第2條第2項
    第1款、第2款所稱之第一級、第二級毒品，核被告乙○○所
    為，係犯毒品危害防制條例第10條第1項、第2項之施用第一
    級及第二級毒品罪。被告為施用而持有海洛因、甲基安非他
    命之低度行為，均為施用之高度行為所吸收，不另論罪。其
    先後多次施用海洛因、甲基安非他命之行為，時間密接，分
    別觸犯構成要件相同之罪，顯係基於概括犯意所為，應依連
    續犯規定，各論以一罪，並均加重其刑。公訴人雖未就被告
    自94年10月28日起至95年3月13日止，又連續多次施用第一
    級毒品海洛因、第二級毒品甲基安非他命之犯行起訴，惟因
    此部分與前開起訴論罪科刑部分具有連續犯之裁判上一罪關
    係，為起訴效力所及，本院自應併予審理。查被告前因施用
    毒品案件，經臺灣彰化地方法院判處有期徒刑10月確定，於
    93年8月31日縮刑期滿執行完畢，有臺灣彰化地方法院檢察
    署刑案資料查註紀錄表及臺灣高等法院被告前案紀錄表各一
    份在卷可憑，其於有期徒刑執行完畢5年以內再犯本件有期
    徒刑以上之罪，為累犯，應依刑法第47條規定遞加重其刑。
    原審法院因認被告罪證明確，而予論科，固屬有據。然原判
    決未及審酌被告自94年10月28日起至95年3月13日止，又連
    續多次施用第一級毒品海洛因、第二級毒品甲基安非他命之
    犯罪事實，且未及就扣案摻有毒品海洛因殘渣之香煙1支諭
    知沒收銷燬，究有未洽，被告上訴意旨指摘原判決不當，雖
    無理由，惟原判決既有上開可議之處，自應由本院將原判決
    撤銷改判。爰審酌被告前有施用毒品之記錄，經強制戒治後
    ，仍不知悔改警惕，猶繼續施用毒品不輟，情節非輕，有失
    政府制定毒品危害防制條例之立法美意，本不宜寬貸，惟此
    乃自戕且容易成癮之行為，從另一角度觀察，應視同病人看
    待，及其犯後已坦承犯行，態度尚稱良好等一切情狀，量處
    如主文第2項所示之刑。至扣案摻有毒品海洛因殘渣之香煙1
    支，因香菸與海洛因難以析離，應同視為第一級毒品，不論
    屬於犯人與否，應依毒品危害防制條例第18條第1項前段規
    定宣告沒收銷燬之。
三、被告經合法傳喚，無正當理由不到庭，爰不待其陳述逕行判
    決。
據上論斷，應依刑事訴訟法第371條、第369條第1項前段、第364
條、第299條第1項前段，毒品危害防制條例第10條第1項、第2項
、第18條第1項前段，刑法第11條前段、第56條、第47條、第51
條第5款，判決如主文。
本案經檢察官甲○○到庭執行職務。
中    華    民    國    95    年    6    月     6     日
               刑事第十庭  審判長法  官  林  照  明
                                 法  官  蔡  名  曜
                                 法  官  唐  光  義
上列正本證明與原本無異。
施用第一級毒品罪得上訴。
施用第二級毒品罪不得上訴。
如不服本判決應於收受送達後十日內向本院提出上訴書狀，其未
敘述上訴之理由者並得於提起上訴後十日內向本院補提理由書（
均須按他造當事人之人數附繕本）。
                                 書記官  王  麗  珍
中    華    民    國    95    年    6     月    13    日
                                                      Ｆ


司法院資訊處製作；財團法人民間司法改革基金會備份。
